ACORDAO-COMPLETO-2446384

ACÓRDÃO 3718/2021 ATA 6/2021 - SEGUNDA CÂMARA

VISTOS, relatados e discutidos estes autos de pensões militares concedidas pelo Comando do Exército às beneficiárias acima indicadas;
ACORDAM os Ministros do Tribunal de Contas da União, reunidos em sessão da 2ª Câmara, diante das razões expostas pelo Relator, com fundamento no art. 71, inciso III, da Constituição Federal e nos arts. 1º, inciso V, 39, inciso II, e 45 da Lei 8.443/1992, em:
9.1. considerar ilegais os atos de concessão das pensões instituídas por pelos Srs. Alberto Pinto da Fonseca, Luiz Brandão, Paulo Cardozo Almeida e Carlos Alberto Romanelli Lopes, recusando os respectivos registros;
9.2. dispensar o ressarcimento das quantias indevidamente recebidas de boa-fé pelas interessadas, consoante o disposto no Enunciado 106 da Súmula da Jurisprudência do TCU;
9.3. determinar ao Comando do Exército que:
9.3.1. faça cessar, no prazo de 15 (quinze) dias, contado a partir da ciência desta deliberação, os pagamentos decorrentes dos atos impugnados, sob pena de responsabilidade solidária da autoridade administrativa omissa, consoante disposto nos arts. 71, inciso IX, da Constituição Federal, e 262 do Regimento Interno desta Corte;
9.3.2. emita, no prazo de 30 (trinta) dias, novos atos de concessão das pensões instituídas por Srs. Alberto Pinto da Fonseca, Luiz Brandão, Paulo Cardozo Almeida e Carlos Alberto Romanelli Lopes, com fulcro no art. 19, §3º, da Instrução Normativa 78/2018, escoimados da irregularidade verificada;
9.3.3. comunique às interessadas sobre o teor desta decisão, alertando-as de que o efeito suspensivo proveniente da interposição de eventuais recursos não as eximirá da obrigação de devolverem os valores percebidos indevidamente após a notificação do presente acórdão, caso os recursos não sejam providos;
9.4. determinar à Secretaria de Fiscalização de Pessoal que monitore o cumprimento das medidas indicadas no subitem 9.3., representando a este Tribunal, caso necessário;
9.5. no que se refere à Sra. Cloyra de Paiva Almeida, CPF XXX.514.527-XX, uma das beneficiárias do ato nº 11876/2017, que seja apresentado a ela o direito à opção por 02 (dois) benefícios entre os 03 (três) que lhe estão sendo pagos atualmente.

Atos de pensão militar, submetidos, para fins de registro, à apreciação do Tribunal de Contas da União (TCU), de acordo com o art. 71, inciso III, da Constituição Federal. O ato foi cadastrado e disponibilizado ao TCU por intermédio do Sistema de Apreciação e Registro de Atos de Admissão e Concessões (e-Pessoal), na forma do art. 2º, caput e incisos I a IV, e art. 4º, caput, da Instrução Normativa TCU 78/2018.

Segunda Câmara

Comando do Exército.

3. Interessados/Responsáveis:
3.1. Interessados: Cloyra de Paiva Almeida (XXX.514.527-XX); Daise Magre Brandao (XXX.536.587-XX); Denise da Silva Brandão (XXX.625.307-XX); Greci Romanelli Lopes (XXX.602.267-XX); Ilda Maria de Paiva Almeida Spritzer (XXX.509.487-XX); Ivone Santos da Fonseca (XXX.443.407-XX); Maria Tereza de Assis Almeida (XXX.307.997-XX); Sueli da Silva Fernandes (XXX.148.187-XX); Vera Lucia de Oliveira Ângelo (XXX.428.646-XX).

13.1. Ministros presentes: Raimundo Carreiro (na Presidência) e Aroldo Cedraz (Relator).
13.2. Ministros-Substitutos convocados: Marcos Bemquerer Costa e André Luís de Carvalho.

ACORDAO-COMPLETO-2529879

Acórdão 6994/2022 - Segunda Câmara

AROLDO CEDRAZ

Transcrevo, a seguir, a instrução elaborada pela Secretaria de Fiscalização de Pessoal (peça 7) , a qual contou com a anuência do corpo diretivo daquela unidade especializada (peça 8) e do Ministério Público junto ao TCU (peça 9) :
INTRODUÇÃO
Trata-se de atos de pensão militar, submetidos, para fins de registro, à apreciação do Tribunal de Contas da União (TCU) , de acordo com o art. 71, inciso III, da Constituição Federal. O ato foi cadastrado e disponibilizado ao TCU por intermédio do Sistema de Apreciação e Registro de Atos de Admissão e Concessões (e-Pessoal) , na forma do art. 2º, caput e incisos I a IV, e art. 4º, caput, da Instrução Normativa TCU 78/2018.
EXAME TÉCNICO
Procedimentos aplicados
Os procedimentos para exame, apreciação e registro de atos de pessoal encontram-se estabelecidos na Instrução Normativa TCU 78/2018 e na Resolução TCU 206/2007. Essas normas dispõem, em seus arts. 4º, § 2º, e 3º, § 3º, respectivamente, que os atos de pessoal disponibilizados por meio do e-Pessoal devem ser submetidos à crítica automatizada do próprio sistema, com base em parâmetros predefinidos.
Relativamente aos atos de admissão e concessão de aposentadoria, pensão e reforma, as rotinas de crítica das informações cadastradas nos sistemas informatizados de coleta de atos foram elaboradas e validadas levando-se em conta as peculiaridades desses atos. Os itens de verificação do sistema compreendem prazos e fundamentos legais, assim como eventuais ocorrências de acumulação. Tratam-se de verificações mais abrangentes, minuciosas e precisas do que aquelas que podem ser realizadas por mãos humanas, proporcionando um nível de segurança ainda maior.
As críticas aplicadas aos atos encontram-se discriminadas na opção Crítica do Sistema e-Pessoal.
Além da crítica automatizada, há verificação humana adicional no caso de haver alertas do sistema ou informações não formatadas, como esclarecimentos do gestor ou do controle interno.  
As críticas também consideram os registros do Sistema Integrado de Administração de Recursos Humanos (Siape) . O Siape disponibiliza informações atualizadas sobre as parcelas que integram os proventos, diferentemente, portanto, do Sisac, que informa as parcelas no momento do registro do ato. 
SITUAÇÃO DAS REFORMAS QUE ORIGINARAM AS PENSÕES EM ANÁLISE
É importante salientar que esta Corte de Contas, recentemente, mudou o entendimento quanto à possibilidade de o militar já reformado por limite de idade para permanência na reserva receber um posto/graduação acima, para fins de proventos, por ocasião de sua reforma por incapacidade, amparada no art. 110 da Lei 6.880/1980, firmando entendimento de que apenas militares da ativa ou da reserva podem receber a majoração no posto/graduação, conforme texto da lei a seguir:
Lei nº 6880/80
 (...)  
Art. 110. O militar da ativa ou da reserva remunerada, julgado incapaz definitivamente por um dos motivos constantes dos incisos I e II do art. 108, será reformado com a remuneração calculada com base no soldo correspondente ao grau hierárquico imediato ao que possuir ou que possuía na ativa, respectivamente
        § 1º Aplica-se o disposto neste artigo aos casos previstos nos itens III, IV e V do artigo 108, quando, verificada a incapacidade definitiva, for o militar considerado inválido, isto é, impossibilitado total e permanentemente para qualquer trabalho.
        § 2º Considera-se, para efeito deste artigo, grau hierárquico imediato:
        a) o de Primeiro-Tenente, para Guarda-Marinha, Aspirante-a-Oficial e Suboficial ou Subtenente;
        b) o de Segundo-Tenente, para Primeiro-Sargento, Segundo-Sargento e Terceiro-Sargento; e
        c) o de Terceiro-Sargento, para Cabo e demais praças constantes do Quadro a que se refere o artigo 16.
        § 3º Aos benefícios previstos neste artigo e seus parágrafos poderão ser acrescidos outros relativos à remuneração, estabelecidos em leis especiais, desde que o militar, ao ser reformado, já satisfaça às condições por elas exigidas.
  O Acórdão 2225/2019-TCU-Plenário, da Relatoria do Ministro Benjamin Zymler, apresentou nova interpretação na situação supracitada, in verbis:
Sumário
ATOS DE REFORMA. ALTERAÇÃO DE UMA DAS CONCESSÕES PARA ELEVAÇÃO, EM UM GRAU HIERÁRQUICO, DO POSTO SOBRE O QUAL CALCULADOS OS PROVENTOS DO INATIVO, EM FACE DA SUPERVENIÊNCIA DE INVALIDEZ PERMANENTE DECORRENTE DE DOENÇA ESPECIFICADA EM LEI. MILITAR ANTERIORMENTE REFORMADO COM PROVENTOS JÁ CALCULADOS SOBRE O POSTO HIERÁRQUICO SUPERIOR, POR TEMPO DE SERVIÇO. AUSÊNCIA DE PREVISÃO LEGAL PARA EXTENSÃO DA VANTAGEM ESTABELECIDA NO ART. 110 DA LEI 6.880/1980 A MILITARES JÁ REFORMADOS, BEM COMO PARA O ACRÉSCIMO DE DOIS POSTOS NO CÁLCULO DOS PROVENTOS. NEGATIVA DE REGISTRO. DETERMINAÇÕES. LEGALIDADE E REGISTRO DAS DEMAIS CONCESSÕES. (Grifo nosso) 
De acordo com todas as verificações realizadas, para os atos desta instrução, é pertinente observar que todos os instituidores foram reformados inicialmente por idade, posteriormente foram novamente reformados, só que nesta oportunidade por incapacidade/invalidez, situação em que erroneamente tiveram seus proventos majorados para 01 (um) o posto/graduação acima. Ao falecerem, o cálculo ilegal dos proventos veio a incidir sobre a pensão militar deixada, conforme demostrado no quadro a seguir:
	Nº Ato de PMIL
	BASE DE CÁLCULO DOS PROVENTOS

		Posto/graduação da reforma inicial
	Posto/Grad. da reforma  incapacidade/invalidez
	Posto/graduação concedidos na PMil
	Posto/graduação corretos na PMil

	10594/2017
	Coronel
	Gen. de Brigada
	Gen. de Divisão*
	Gen. de Brigada

	11251/2017
	Capitão
	Major
	Major
	Capitão

	11876/2017
	Gen. de Divisão
	Gen. Exército
	Marechal*
	Gen. Exército

	13222/2017
	Gen. de Brigada
	Gen. de Divisão
	Gen. Exército*
	Gen. de Divisão

	* Militar contribuiu com 01 posto/graduação acima para fins de pensão militar;
** Militar contribuiu com 02 postos/graduações acima para fins de pensão militar;

Assim, pelo exposto, verificados os atos SISAC de reforma inicial e alteração de reforma, os atos de pensão militar em estudo devem receber parecer pela ilegalidade, devendo ser adequada a base de cálculo dos proventos de pensão militar conforme exposto no quadro, por contrariar o disposto no Acórdão 2.225/19- TCU-Plenário.
No que se refere à acumulação de cargos/proventos públicos por parte de beneficiários dos instituidores dos atos em análise, verificou-se que o que se segue no quadro a seguir:
	Ato de PMIL
	Nome do beneficiário
	Acumulação 
	Parecer Sefip

	11251/2017
	DENISE DA SILVA BRANDAO
	APOSENTADORIA POR TEMPO DE CONTRIBUICAO
	Legal

	11876/2017
	CLOYRA DE PAIVA ALMEIDA
	SERVIDORA APOSENTADA DO MINISTÉRIO DA SAUDE E   SERVIDORA ATIVA DA UFRJ
	Ilegal

		ILDA MARIA DE PAIVA ALMEIDA SPRITZER
	SERVIDORA APOSENTADA
	Legal

		MARIA TEREZA DE ASSIS ALMEIDA
	SERVIDORA APOSENTADA  
	Legal

	13222/2017
	VERA LUCIA DE OLIVEIRA ANGELO
	SERVIDORA APOSENTADA DA PREFEITURA DE JUIZ DE FORA/MG
	Legal

As acumulações apresentadas acima estão amparadas no art. 29 da Lei nº 3765/60, in verbis:
  Art. 29.  É permitida a acumulação:           
       I - de uma pensão militar com proventos de disponibilidade, reforma, vencimentos ou aposentadoria;         
        II - de uma pensão militar com a de outro regime, observado o disposto no art. 37, inciso XI, da Constituição Federal.         
É oportuno informar que a Sra. CLOYRA DE PAIVA ALMEIDA, CPF XXX.514.527-XX, ato nº 11876/2017, além da pensão militar em estudo acumula mais benefícios civis, sendo 01 (um) cargo ativo no UFRJ e 01 (uma) aposentadoria do Ministério da Saúde em desacordo com os incisos I e II do art. 29 da lei 3.765/60. 
 Sendo os seguintes benefícios civis acumulados cumulativamente com a pensão militar, segundo banco de dados desta Corte: 
	Titular (nome) 
	Situação
	Valor
	Espécie (descrição completa) 
	Data Início
	
	CLOYRA DE PAIVA ALMEIDA
	Ativo
	2.498,43
	SERVIDORA APOSENTADA DO MINISTÉRIO DA SAUDE (médica) 
	16/04/2019
	
	CLOYRA DE PAIVA ALMEIDA
	Ativo
	27.095,40
	SERVIDORA ATIVA DA UFRJ (médica) 
	12/02/1988
	
Assim, a pensão supracitada não deve prosperar, também, pela acumulação ilegal, devendo a interessada supracitada optar por dois benefícios dentre os 03 (três) acumulados. 
CONCLUSÃO 
1. A abrangência e a profundidade das verificações levadas a efeito fundamentam convicção de ilegalidade dos atos. Assim, cabe proposta no sentido de que sejam considerados ilegais, negando-lhe os registros. 
PROPOSTA DE ENCAMINHAMENTO
Ante o exposto, com fundamento nos arts. 71, inciso III, da Constituição Federal, 1º, inciso V, e 39, incisos I e II, da Lei 8.443/1992 e 260, § 1º e 5º, do Regimento Interno do Tribunal de Contas da União, bem como art. 7º, § 4º da IN 78/2018, propõe-se:
a) considerar ilegais os atos de concessão de pensão constantes neste processo; 
b) dispensar o ressarcimento das quantias indevidamente recebidas de boa-fé pelas interessadas, consoante o disposto no Enunciado 106 da Súmula da Jurisprudência do TCU;
c) determinar ao Comando do Exército que:
c.1) no prazo de 15 (quinze) dias, a contar da ciência desta Deliberação, abstenha-se de realizar pagamentos decorrentes do ato impugnado, sujeitando-se a autoridade administrativa omissa à responsabilidade solidária, nos termos do art. 262, caput, do Regimento Interno/TCU;
c.2) dê ciência, no prazo de 15 (quinze) dias, a contar do recebimento da notificação deste Acórdão, à beneficiária, encaminhando a este Tribunal, no prazo de 30 (trinta dias) , comprovante da referida ciência; e
c.3) alerte aos beneficiários que o efeito suspensivo proveniente da interposição de possíveis recursos perante o TCU não as exime da devolução dos valores percebidos indevidamente após a respectiva notificação, caso os recursos não sejam providos.
d) esclarecer à unidade de origem, com supedâneo no art. 262, § 2º, do Regimento Interno, que a concessão considerada ilegal poderá prosperar mediante a emissão e o encaminhamento a este Tribunal de novo ato concessório, escoimado das irregularidades apontadas nestes autos;
e) proceda a regularização do posto/graduação que serve de base para o cálculo dos proventos de pensão militar;
f) determinar à Secretaria de Fiscalização de Pessoal que monitore o cumprimento das medidas indicada nos subitens 17.d. e 17.e. supra, representando a este Tribunal, caso necessário; e
g) no que se refere apresente a Sra. CLOYRA DE PAIVA ALMEIDA, CPF XXX.514.527-XX, uma das beneficiárias do ato nº 11876/2017, que seja apresentado a ela o direito à opção por 02 (dois) dos benefícios dos 03 (três) que estão sendo pagos atualmente. 
	
É o Relatório.

não há.

Procurador Júlio Marcelo de Oliveira.

PESSOAL. PENSÃO MILITAR. ATRIBUIÇÃO, NA PENSÃO, DE VANTAGEM PREVISTA NO ART. 110 DA LEI 6.880/1980, CONCEDIDA APÓS A REFORMA AOS INSTITUIDORES. ILEGALIDADE DAS PENSÕES POR ELES INSTITUÍDAS, COM NEGATIVA DE REGISTRO. LEGALIDADE DOS DEMAIS ATOS. DETERMINAÇÕES.

PENSÃO MILITAR (PMIL)

Secretaria de Fiscalização de Integridade de Atos e Pagamentos de Pessoal e de Benefícios Sociais (Sefip).

Aprecia-se nesta oportunidade atos de concessão de pensão militar emitidos pelo Comando da Marinha e instituídos pelos Srs. Alberto Pinto da Fonseca, Luiz Brandão, Paulo Cardozo Almeida e Carlos Alberto Romanelli Lopes. 
A Sefip, na instrução de peça 7, propõe considerar ilegais as concessões em questão. Isso porque as referidas pensões derivam de atos de alteração de reformas por meio dos quais os respectivos instituidores foram agraciados com proventos referentes a dois postos/graduações acima daquele que ostentavam na atividade, sem que exista previsão legal para tanto.
A unidade técnica registra que os instituidores foram reformados inicialmente por idade, e posteriormente foram novamente reformados, sendo que dessa vez por incapacidade/invalidez. Assim, seus proventos foram majorados indevidamente em um o posto/graduação. Ao falecerem, esse cálculo ilegal de proventos passou a incidir sobre a pensão militar deixada. 
O Ministério Público junto ao TCU anuiu à proposta da Sefip.
Concordo integralmente com a proposta formulada pela unidade técnica, com a anuência do MPTCU, razão pela qual acolho os pareceres precedentes adotando seus fundamentos como razões de decidir, sem prejuízo de tecer os breves comentários a seguir.
Verifico que esta Corte de Contas, a partir da prolação do Acórdão 2225/2019-TCU-Plenário, da relatoria do Min. Benjamin Zymler, passou a entender que não há previsão legal para que um militar, já reformado, seja agraciado com outra reforma que venha a majorar os proventos inicialmente deferidos.
De fato, ao analisar o caput do art. 110 da Lei 6.880/1980, com a redação dada pela Lei 7.580/1986, percebe-se que a melhoria de remuneração se aplica somente aos militares da ativa ou da reserva remunerada e deve ser calculada sempre com base no soldo correspondente ao grau hierárquico que o militar possuía na ativa.
Embora este Tribunal tenha adotado entendimento diverso acerca da matéria em alguns casos no passado, cabe ressaltar que, por meio do Acórdão 2225/2019-TCU-Plenário, relatado pelo Ministro Benjamin Zymler, pacificou-se o entendimento de que a melhoria prevista no referido dispositivo não se aplica ao militar que já se encontrava reformado no momento da invalidez.
Tal exegese alinhou o entendimento desta Corte com a jurisprudência do Superior Tribunal de Justiça acerca da matéria, proferida nos autos do Recurso Especial 1.784.347/RS, relatado pelo Ministro Herman Benjamin.
Assim, considerando que os instituidores das pensões militares indicados acima já se encontravam reformados quando foram acometidos da invalidez permanente, a pensão concedida às suas respectivas beneficiárias não possui amparo legal ou jurisprudencial, o que enseja o julgamento pela ilegalidade dos atos.
Importante destacar que os atos em questão foram disponibilizados ao Tribunal há menos de 5 (cinco) anos. Assim, prescindem da necessidade de oitiva das interessadas para conceder-lhes a oportunidade do contraditório e da ampla defesa, nos termos do estabelecido no Acórdão 587/2011-TCU-Plenário.
12.	Registro, ainda, que a Sra. Cloyra de Paiva Almeida (ato 11876/2017) , além da pensão militar em estudo acumula mais benefícios civis, sendo 01 (um) cargo ativo no UFRJ e 01 (uma) aposentadoria do Ministério da Saúde em desacordo com os incisos I e II do art. 29 da lei 3.765/60. Assim, deve ser-lhe apresentado o direito de optar por 2 (dois) dos benefícios, entre 3 (três) que a beneficiária tem recebido atualmente.
13.	Por fim, em conformidade com o art. 262 do Regimento Interno deste Tribunal, impende determinar ao órgão de origem que faça cessar os pagamentos decorrentes dos atos ora impugnados, sob pena de responsabilidade solidária da autoridade administrativa omissa.
	Em face do exposto, VOTO para que o Tribunal adote a minuta de Acórdão que ora submeto à apreciação deste Colegiado.
TCU, Sala das Sessões Ministro Luciano Brandão Alves de Souza, em 9 de março de 2021.
AROLDO CEDRAZ 
Relator